最高法院刑事判決　　　　　　　　　　　　　　　九十一年度台上字第三０二七號
　　上訴人　台灣高等法院台南分院檢察署檢察官
　　被　告　丁○○
　　　　　　甲○○
　　　　　　乙○○
　　　　　　丙○○
右上訴人因被告等貪污案件，不服台灣高等法院台南分院中華民國九十一年一月十日
第二審判決（九十年度上訴字第一四九五號，起訴案號：台灣嘉義地方法院檢察署八
十八年度偵字第七二七四號），提起上訴，本院判決如左：
    主  文
上訴駁回。
    理  由
本件原判決以公訴意旨略以：被告丁○○、甲○○、乙○○於民國八十七年間，分別
擔任嘉義縣水上鄉公所農業課員、民政課員、建設課市場管理員，均係依據法令從事
公務之人。緣八十七年四月間，因台灣嘉義地方法院公告拍賣，坐落在嘉義縣番路鄉
○路段三六七之一、四一七之一、四二０、四二０之二、四二０之三號五筆土地，其
中三六七之一、四一七之一、四二０號三筆土地（下簡稱系爭農地）為非都市土地農
牧用地，依拍賣公告投標人須提出鄉鎮市區公所出具自耕能力證明書，始得參與投標
。時任職代書即被告丙○○為取得投標資格，標購系爭農地以牟利，即央求具有自耕
能力第三人吳拱照掛名充為申請人，於八十七年五月四日，向嘉義縣水上鄉公所，就
系爭農地，申請核發具有自耕能力證明。水上鄉公所受理後，即由職員丁○○、甲○
○、乙○○三人負責初審。依「核發自耕能力證明書審查表」審查項目第七項規定：
現耕農地、承受農地使用須符合區域計畫法、都市計畫法等有關土地使用管制法令規
定。然丁○○、甲○○、乙○○三人，竟基於圖利丙○○共同犯意，明知嘉義縣番路
鄉公所，於八十七年五月七日嘉番鄉健字第八七００三四三二號函水上鄉公所，僅函
知系爭農地，目前為「養雞場」，並未標示是否屬「合法使用」。渠等三人竟未進一
步調查該養雞場是否依規定辦理容許使用？該養雞場上是否有建物？如有建物，是否
合法使用？即逕在審查表審查項目，初審意見「符合欄」打勾核准，將此不實事項登
載於職務上所掌公文書，認系爭農地係合法使用中。又丁○○復未經水上鄉農業課長
林乾輝同意，即於八十七年五月八日，逕自核發嘉水鄉農字五七四三號自耕能力證明
書予丙○○。同一期間，嘉義縣竹崎鄉公所審核劉黃素惠、番路鄉公所審核蔡春爐、
新港鄉公所審核陳戊興所提出聲請案，同樣就系爭農地聲請自耕能力證明事件，均以
聲請人無法提出系爭農地現有建物為合法使用證明，乃未同意核發渠等聲請自耕能力
證明書，致丙○○得以吳拱照名義取得自耕能力證明書，而委任葉素雁參與系爭農地
投標，嗣因無人競標，終以新台幣（下同）一千五百三十八萬元得標，系爭農地市價
為二千六百四十五萬元，丁○○、甲○○、乙○○三人，共圖利丙○○一千一百零七
萬元。因認丁○○、甲○○、乙○○、丙○○四人，均涉犯貪污治罪條例第六條第一
項第四款圖利罪嫌及刑法第二百十三條公務員登載不實罪嫌云云。
查本件公訴人認丁○○、甲○○、乙○○、丙○○涉犯右揭圖利及偽造文書犯行，無
非以(1)系爭農地經委託番路鄉公所代為查勘，該所查勘後所為回覆，僅稱系爭農地為
養雞場，丁○○、甲○○、乙○○等三人，竟未實際赴現場勘察是否符合區域計劃法
、都市計劃法，即逕認符合規定，於法有違。(2)又就同樣系爭農地申請自耕能力證明
，同一時期，嘉義縣竹崎鄉公所對於「劉黃素惠」提出聲請、嘉義縣新港鄉公所對於
「陳戊興」提出聲請、嘉義縣番路鄉公所對於「蔡春爐」提出聲請，均以聲請人無法
提出系爭農地合法使用文件，予以駁回聲請，足認被告等對於養雞場是否合法使用，
顯應命聲請人提出合法使用證明文件，始得核發自耕能力證明。本件水上鄉公所核發
自耕能力證明，捨此未為，有嚴重疏失。(3)又依時任水上鄉公所農業課長林乾輝供稱
：其於八十七年五月八日核閱本申請案時，原覺得養雞場應有建物，乃詢問乙○○是
否合法使用，經乙○○答稱合法使用，其始核章。至丁○○雖對其稱申請人急需使用
，但其仍向丁○○表示須等秘書回來再決行。然丁○○竟於八十七年五月八日，即擅
自發給證明予申請人等情，為其主要論據。
訊據丁○○、甲○○、乙○○、丙○○等人，均堅決否認有右揭圖利及偽造文書犯行
。丁○○辯稱：其就本件自耕能力證明核發審核，僅負責審查自耕能力證明審查表第
六項(一)第二款，關於系爭農地有無委託經營調查情形，伊收件後即發文向番路鄉公所
詢問，系爭農地有無委託經營？因番路鄉公所函稱無委託經營、承租情形。其即在審
查表第六項打勾核准，並將申請卷轉與民政課員甲○○、建設課員乙○○，接續審查
。迨甲○○、乙○○等人，均就其他部分審查完畢。伊依例即與地政人員、農業課長
林乾輝共同召開審查會，在全體審查人，均無異議情形，伊乃同意發給吳拱照系爭農
地自耕能力證明。其後因系爭農地所有人陳劉素芬之夫陳新埤不服本件發給自耕能力
證明處分，到水上鄉公所陳情，其遂再函詢番路鄉公所，該公所函覆後，水上鄉公所
又召開第二次審查會，此次審查會依聲請人吳拱照補提資料供審查，結果仍做成發給
自耕能力證明決定。建設課乙○○於第二次審查會表示意見稱：系爭農地上，雖有養
雞場，且有雞舍建物，然係在區域計劃法實施以前所建，屬於容許使用，仍係合法使
用。嗣陳新埤對水上鄉公所仍維持給予吳拱照自耕能力證明書不服，又向嘉義縣政府
提起訴願經駁回訴願，復提起再訴願，經台灣省政府撤銷水上鄉公所准予核發自耕能
力證明處分，發回水上鄉公所，最後水上鄉公所始作成撤銷核發處分。其核發本件自
耕能力適用法律，或與最後水上鄉公所決定，有所不同，但絕無圖利吳拱照意圖等語
。甲○○辯稱：依自耕能力證明書審查表第七項審查項目規定，係農業課主辦，建設
課、民政課會辦，伊任職民政課，認系爭土地編訂使用種類，係農牧用地，依區域計
劃法施行細則第十五條第一項第五款規定：農牧用地，係指供農牧生產及其他設施者
。本件養雞場自屬農牧生產事業之一，且番路鄉公所回函不清，致伊誤予核准。又養
雞場有建物，是否屬於違建，非伊民政課權責。應由農業課會同建設課會勘，番路鄉
公所代為勘查亦應盡力查明，如有疑義，應敘明理由函覆，本件聲請案，其係見番路
鄉公所函稱係「養雞場」，又未說明有不合法使用，遂為核准，無圖利犯意等語。乙
○○辯稱：本件自耕能力證明聲請案受理後，主辦為農業課，會同建設課共同審查，
而伊建設課僅係就審查自耕能力證明審查表第二項、第六項、第七項為審查。其中關
於第二項、第六項審查，均係依系爭農地登記謄本、聲請人戶籍謄本所載為書面審查
。至第七項審查，則因系爭農地，係位於水上鄉轄區以外，因此乃發文委託番路鄉公
所代為實地勘查。經番路鄉公所回函稱：系爭農地均無訂定三七五租約及無委託經營
，目前係養雞場等情。惟其認依土地法第一百零六條第二項規定「所謂耕作，包括漁
牧」，故認本件養雞場仍屬農牧使用。其乃依書面審查認本件無不符自耕能力申請條
件，即在審查表第二項、第六項、第七項審查意見欄，均打勾核准，認系爭農地係合
法使用。至最後核發自耕能力證明，非其職權。其代表建設課審查系爭農地有無建物
，如有建物存在，固須附建物使用執照，以示建物係合法興建，或證明建物係於七十
五年十一月嘉義縣實施區域計劃法前所建，始認為合法使用。經查系爭農地雖有建物
，然已附有使用執照，證明係七十五年十一月前所建，且現場使用情況，係委託番路
鄉公所代為勘查，依該所函稱「養雞場」。據此其認本件系爭農地係屬農牧使用，而
在審查表第七項為核准表示，應無不合。而農業課丁○○未簽請伊建設課會同查勘現
場，伊自無從發覺系爭農地有建物。又其於八十七年五月七日出差，未在鄉公所，係
因丁○○稱有申請急件要伊處理，伊始返回水上鄉公所核章，並未遇到林乾輝，而林
乾輝對本件自耕能力核發，如有疑問，自應向農業課丁○○詢問，林乾輝供稱曾向伊
詢問，自有不合。是林乾輝供稱：於八十七年五月八日，曾向其詢問地上建物，要與
事實不符等語。丙○○辯稱：其僅係代理葉素雁標購土地，與丁○○、甲○○、乙○
○三人，均無共同圖利及登載不實偽造文書犯行等語。經查：
(一)︹本件自耕能力證明審查作業，合於省政府地政處編製｜自耕能力手冊規定︺
依修正前土地法第三十條規定：私有農地所有權移轉，承受人以能自耕者為限。而自
耕能力證明書核發，由申請人向戶籍所在地鄉公所申請，並由鄉公所組成審查小組處
理（詳偵查卷一一六頁附台灣省政府地政處編印「自耕能力證明書申請、核發工作手
冊」二頁，下簡稱自耕能力手冊）。又依前台灣省各鄉公所核發自耕能力證明書審查
小組設置要點規定：「(二)台灣省各鄉公所核發自耕能力證明書審查小組之任務為審核
申請人自耕能力。(三)本小組由鄉公所就左列人員聘、派兼：鄉公所主任秘書、鄉公所
民政課長、鄉公所建設課長、鄉公所農業課長、地政事務所代表一人。(四)本小組會議
，由鄉公所主任秘書擔任召集人。(五)本小組置幹事二至三人，由鄉公所遴派農業、建
設及民政單位現職人員兼任，辦理本小組幕僚作業」（詳自耕能力手冊四、五頁）。
復按自耕能力審核於設有審查小組審核流程時，係由申請人送件，審查小組初審（含
實地調查）認符合時，通知開會進行審查，再予核定，即發給證明（詳自耕能力手冊
十六頁）。本件水上鄉公所由農業課丁○○、民政課甲○○、建設課乙○○等人組成
初審小組，各代表農業課長、民政課長、建設課長，進行本申請案審查幕僚作業，與
前開規定，尚稱相符。
(二)︹依省府自耕能力手冊｜審核自耕能力證明，現耕或承受農地如屬不同機關管轄，
可由受理機關函管轄機關代查。代查機關應盡力協助查明土地使用情形及是否合法使
用。如有疑義，得述明理由，將代查結果，移請受理機關本於權責處理︺
又(1)內政部八十四年三月二十八日台內地字第八三一四二六五號函頒「自耕能力證明
書申請及核發注意事項」規定：「申請核發證明書承受農地，應符合左列規定｜承受
農地使用須符合區域計劃法，或都市計劃法有關土地使用管制法令規定。」（詳自耕
能力手冊三頁）。(2)又前台灣省政府於八十四年五月二十四日，以八四府字第三字第
一四三一四七號函頒「核發自耕能力證明書審查表」，其所列審查項目第七點第一項
規定：現耕農地、承受農地使用須符合區域計劃法、都市計劃法等有關土地使用法令
規定。於審查說明中則明示審查機關須「依實地勘查情形認定，必要時得簽會建管等
相關單位認定」（詳自耕能力手冊九頁）。(3)又前台灣省政府地政處於八十年三月二
十一日以八十地三字第四九九四七號函稱：「查申請核發自耕能力證明書申請人列載
現耕農地承受農地，是否合法使用勘查，依省頒台灣省各鄉公所核發自耕能力證明書
審查小組設置要點，及核發自耕能力證明書審查表規定，係屬審查小組執掌範圍。如
申請人現耕農地或承受農地屬於不同機關管轄者，多數縣市政府表示應由該農地管轄
鄉鎮市區公所代查」（詳自耕能力手冊七三頁）。(4)另前台灣省政府地政處於八十四
年六月十七日以八四地三字第三六三八九號復函台北市政府地政處時認：「關於核發
自耕能力證明書申請人所列現耕農地、承受農地隸屬不同機關管轄者，可由受理機關
函請管轄機關代查其使用情形及是否合法使用。代查機關對於委託代查案件，應盡力
協助查明土地使用情形及是否合法使用。如因土地使用情形複雜，須受理機關及申請
人協助辦理，或代查機關在合法使用認定，確有疑義，得述明理由，將代查結果，移
請受理機關本於權責處理」（詳自耕能力手冊七九頁）。綜觀上述(1)至(4)主管機關函
釋規定，被告丁○○於受理本件申請案，以系爭農地系位於番路鄉公所，函請番路鄉
公所代查農地使用是否符合審查表六(一)各款審核項目實際情形，核與規定相符。
(三)︹系爭農地核發自耕能力證明至撤銷經過︺
本件聲請自耕能力案，因系爭農地所有人陳劉金芬，曾持包括系爭農地，向台南區中
小企業銀行嘉義分行設定抵押借款。因無法清償借款，經債權人中小企銀聲請一審法
院民事執行處拍賣系爭農地，由該處以八十六年執字二五七九號拍賣在案。查：
(1)︹初次核發自耕能力證明書經過，適法正當︺
聲請人吳拱照因擬向該處投標承購系爭農地，須具自耕能力證明，乃向水上鄉公所就
系爭農地，申請核發自耕能力證明，經水上鄉公所丁○○、甲○○、乙○○等三人先
行初審，主辦者農業課員丁○○，以系爭農地，位於番路鄉轄區，乃依前揭自耕能力
手冊函釋，於八十七年五月五日函請番路鄉公所代查系爭農地使用情形，以為審核，
並簽請民政課員甲○○、建設課員乙○○會辦。嗣番路鄉公所於八十七年五月七日函
稱：「系爭農地，均無訂立三七五租約及委託經營，目前為養雞場」等情，有番路鄉
公所函在卷可稽（詳一審卷六三頁）。因此丁○○就其所審核審查表六(一)部分，認符
合規定，即為核准，並交由乙○○、甲○○續為其他項目初審。嗣三人均認審查表所
列各項審查項目，均無不予核發情形。即交審查小組農業課長林乾輝、地政人員正式
審查，亦均認聲請要件符合。水上鄉公所乃於八十七年五月八日核發本件自耕能力證
明，已據丁○○、甲○○、乙○○於一審供明在卷（詳一審卷三一至三四頁）。嗣吳
拱照即持該自耕能力證明，向一審法院參與系爭農地投標，最後以一千五百三十八萬
元得標等情，已據一審調閱八十六年度執字第二五七九號強制執行卷核閱無訛（詳一
審卷一二三頁）。
(2)︹土地所有人提出陳情後，水上鄉公所乃就本件核發自耕能力證明，進行複審︺
嗣因系爭農地所有人陳劉金芬之夫陳新埤不滿系爭農地遭拍定，認系爭農地上有非法
使用，然水上鄉公所卻仍核發自耕能力證明，乃至水上鄉公所陳情，並赴番路鄉公所
，請求複勘系爭農地使用情形，番路鄉公所應其所請前往複查後，於八十七年五月二
十七日再函水上鄉公所更正稱：「番路段三六七之一、四一七之一、四二０號土地使
用情形，前函稱為養雞場，茲經土地所有權人至本所說明使用狀況，並至現場複勘結
果，略有不同。又番路段三六七之一號有房屋一間，約四十六點三六平方公尺，為養
雞承租人居住，其餘為養雞場；四一七之一號有飼料倉庫一間，約三０四點三四平方
公尺，其餘為養雞場；四二０號有房屋一間，約一五七點六二平方公尺，為兩位退伍
軍人承租居住，其餘為養雞場」等語，有番路鄉公所八十七年五月二十七日嘉番鄉
建字第八七００八九八六號函乙份在卷可佐（詳一審卷一九四頁）。承辦人丁○○收
受番路鄉公所更正函後，於八十七年六月十六日，再向番路鄉公所函詢系爭農地使用
情形，番路鄉公所於八十七年七月七日再函稱：「番路段四二０號土地上，合法房屋
面積為五一‧六平方公尺，三六七之一、四一七之一、四二０號土地上有雞舍，建築
物未依法申請，是否合法使用，請水上鄉公所自行認定」等語，有嘉義縣番路鄉公所
嘉番鄉建字八七００四七一五號函乙份在卷可憑（詳一審卷一九六頁）。丁○○收受
番路鄉公所函文後，即於番路鄉公所復函簽註意見稱：「依番路鄉公所檢附證明文件
，足認該雞舍建物，均係在非都市計劃建築管理辦法實施前所建，本件自耕能力證明
，核發程序均屬合法」等語。另乙○○則簽註意見稱：「查依文件內法院筆錄及稅捐
處函，顯示系爭三六七之一、四一七之一、四二０號農地上建物，為七十一年興建」
等語。嗣該函呈鄉長核閱批示：「本件再提審查會，依法認定處理」等語。
(3)︹複審結果，與會審查人員，仍認本件自耕能力證明核發，適法正當︺
本案承辦及會辦人丁○○、乙○○、甲○○等人，於鄉長作再提審查會認定批示後，
即依鄉長批示於八十七年七月二十四日，就陳新埤陳情及系爭農地自耕能力核發過程
，再為複審。出席人員有丁○○、羅仲在、甲○○、乙○○四人，該次會議各承辦人
意見，主辦丁○○以：「承受地系爭農地，所有人陳劉金芬係於七十一年一月五日同
意其夫陳新埤以嵩山農牧場興建養雞舍，所附同意書無三七五租約證明。又該養雞場
於七十一年七月二十二日啟用，由陳新埤向稅捐處申報戶籍在案。依農業畜牧養殖條
例及非都市計劃以外地區建物管理辦法規定，七十一年所建雞舍可免申請容許使用及
建造。又依非都市土地管制規則第八條規定：「從來使用」認定，系爭農地雖非所有
權人使用，但仍未違反使用管制法令規定」等語（詳一審卷二０五頁｜附件番鄉字第
四五００號證明書），認本件自耕能力證明聲請，符合規定。另建設課乙○○認：「
據來文所附法院筆錄及稅捐處函，顯示三六七之一、四一七之一、四二０等農地上建
物，為七十一年興建，係區域計劃法七十五年十一月實施前所建」等語，而認吳拱照
申請核發自耕能力證明合法等語。至民政課甲○○則簽註：「如建設課乙○○先生意
見」等語，認聲請符合規定。嗣丁○○於複審會後，依據複審會議紀錄，再簽擬意見
稱：「依民政、建設課認定辦法認定，綜上紀錄，核無不當，擬將系爭土地陳情案併
案存查」等語。時任水上鄉公所農業課長羅仲在則簽註：「依民政、建設課所認定為
依據」。該復審會議結果，仍認水上鄉公所前所為決定准予核發自耕能力證，並無不
當，有水上鄉公所八十七年七月二十四日複審會議紀錄乙份在卷可稽（詳偵查卷二十
頁）。
(4)︹複審結論，鄉長不同意，批示再函番路鄉公所查明，適承辦人更換，查出系爭農
地現興建面積逾核准面積，建物非合法使用，乃撤銷原核准自耕能力證明書︺
然該次複審結論呈鄉長後，鄉長仍不同意，再批示：「羅課長擬請番路鄉公所再予查
明」等語，農業課長羅仲在乃依鄉長批示，認番路鄉公所前於八十七年七月七日函覆
，尚非清楚，再於八十七年七月三十一日函詢番路鄉公所稱：「請貴所惠予協助調查
系爭農地雞舍、建築物是否在七十五年十二月嘉義縣實施非都市計劃使用編訂前所建
合法建物」等語，經番路鄉公所於八十七年八月四日函稱：「番路段四二０、四一七
之一等土地，目前為養雞場，該養雞場及建物確均係番路鄉公所於七十一年六月三十
日以嘉番鄉字第四五００號函，核准陳劉金芬建物申請證明在案」。至此本件適主辦
人丁○○離職，本案乃由黃嘉清接辦，黃嘉清接辦後，以「本件依非都市土地使用管
制規則、台灣省都市土地容許使用執行要點、台灣省非都市土地各種使用區分農牧用
地申請作農業畜牧設施使用申請審查核定事項規定，認本件僅憑番路鄉公所，於八十
七年五月七日函覆，就承受地目前為養雞場，是否合法使用，並無再囑土地所有權人
提出該建物合法房屋證明及容許使用證明，即予核發自耕能力證明，尚有不合。嗣後
即於八十八年四月十四日以嘉水鄉農字第四八九五號函，撤銷前核發予吳拱照自耕能
力證明，並說明本件經番路鄉公所查證函稱：番路段四二０、四一七之一號土地內養
雞場及建物，該建物固非屬都市土地使用管制規定容許使用項目，但該養雞場七十一
年間，核准興建面積僅四八二八平方公尺，但目前實際興建面積卻高達一萬零二十七
平方公尺，擅自增建部分，在未依規定處理前，難謂合法使用，前核發自耕能力證明
，應予撤銷，乃撤銷吳拱照自耕能力證明，有水上鄉公所八十八年四月十四日以嘉水
鄉農字第四八九五號函乙份在卷可憑（詳一審卷二０九頁）。
(四)揆諸右揭本件自耕能力證明核發過程，承審人除丁○○、甲○○、乙○○外，尚有
農業課長林乾輝及地政機關人員等多名，而首次核發本件自耕能力證明，除經由丁○
○、甲○○、乙○○之手外，尚經時任農業課長林乾輝、地政機關會審人員參加審核
，均認符合要件後予核發，顯見本件核發自耕能力證明，並無不法。即本件在經土地
所有人陳新埤對本件核發自耕能力證明表示不服，並向水上鄉公所提出陳情，經水上
鄉公所複審結果，仍認原核發自耕能力證明合法正當。雖本件在告訴人對複審結果不
服提起訴願、再訴願，經省府撤銷水上鄉公所核准處分發回水上鄉公所，最後仍經水
上鄉公所以系爭農地上建物面積逾核准面積，而撤銷本件原核准自耕能力證明。但該
次撤銷核准係於本件複審後，經番路鄉公所代查，始再函復水上鄉公所有此情形存在
（即指系爭農地目前興建面積逾核准興建面積），有水上鄉公所八十八年四月十四日
以嘉水鄉農字第四八九五號函可憑。依前所述，代查機關於水上鄉公所初次囑託代查
時，既未說明本件系爭農地有現有建物面積逾核准面積情形，則丁○○、甲○○、乙
○○等人於初次審核時，認本件系爭農地上建物，係合法使用建物，要無不當，渠等
因而准予核發自耕能力證明予聲請人，應屬於法有據。要難以嗣後本件自耕能力證明
仍被撤銷，而指被告等三人前所為核准自耕能力證明，均屬違法。
查公訴人以「針對系爭農地同樣聲請自耕能力證明，嘉義縣新港鄉公所就審核劉黃素
惠聲請、嘉義縣新港鄉就審核陳戊興聲請、嘉義縣番路鄉審核蔡春爐聲請、其後水上
鄉公所就審核吳鏡焜聲請，均駁回聲請人自耕能力證明之聲請。乃認丁○○、甲○○
、乙○○等三人，就本件自耕能力證明審查，亦應要求丙○○提出建物合法證明文件
，被告等三人捨此未為，公訴人因而推論水上鄉公所本件審核違法，並認被告等有不
法圖利意圖。即縱認被告等人本件自耕能力證明審核時，有因未詳盡查悉系爭農地上
有無存在建物情事，致渠等審核系爭農地與其他鄉鎮作法有異，然此僅得認被告渠等
於本件行政審核程序，其有疏失，尚不得以此即認渠等三人有特定圖利他人主觀犯意
。公訴人徒以被告等人此疏失，遽認被告等三人有圖利及偽造文書犯意，顯屬乏據。
又本件自耕能力證明核發，嗣後雖由丁○○接辦人黃嘉清以「番路鄉公所就系爭農地
養雞場建物，雖非都市土地使用管制規則規定容許使用項目，但該養雞場七十一年間
，僅核准面積四八二八平方公尺，實際興建面積卻達一００二七平方公尺，其擅自增
建部分，在未依規定處理前，難謂合法使用，應予撤銷」等語，而撤銷前所核發予吳
拱照自耕能力證明。惟細繹撤銷原核發自耕能力證明原因，係以系爭農地上養雞場建
物，雖於七十一年間曾經核准，然核准面積四八二八平方公尺，與實際使用面積一０
０二七平方公尺不符，而認此養雞場違反非都市土地使用規則、台灣省非都市土地容
許使用執行要點、台灣省非都市土地各種使用分區農牧用地申請作農業畜牧設施使用
之申請審查核定事項規定，為不合法使用，乃撤銷自耕能力證明，即係以本件違反審
查表所列第七項所定「承受農地使用須符合區域計劃法、都市計劃法等有關土地使用
管制法令規定」之審查項目為由，撤銷自耕能力證明。惟查：
(1)上揭系爭農地上建物其實際興建面積有無逾越核准面積，此一審查項目之權責單位
依審查表所載，應係由民政課「依實地勘察情形認定，於必要時簽會建管等相關單位
認定」等情，此項審核應屬甲○○負責，於認為必要時應簽會乙○○審核。但公訴人
卻以丁○○要求時任農業課長林乾輝儘速核章為由，據以推論被告渠等三人有圖利犯
意聯絡。顯然公訴人忽略自耕能力證明核發過程，須由包括農業課、建設課、民政課
、地政機關各會辦單位共同會審，並經主管核可，呈首長決行，始能核發。公訴人僅
以丁○○曾稱儘速核發，即推認其有圖利犯意。再以承審審查表第七項負責人乙○○
、甲○○未盡公訴人所認審查方式審查，即推論所有參與審查者均有犯意聯絡。公訴
人所訴，要非可信。
(2)又經一審傳喚本件發文人洪禎璟到庭雖供稱；「伊經手發文一定要秘書蓋章」等語
（參一審卷二七四頁）。然本件自耕能力證明核發，最後審核是否業經主管簽核，乃
發文人於發文時，應負查核責任，發文人洪禎璟要難以其不知情，卻又將公文發出，
作為搪塞。是本件證人洪禎璟所供，顯係唯恐其遭刑事責任追究，而盡力撇清與本件
關聯，其所供要不足信。反而丁○○所供：「在我們公所有先發後核情形，在便利老
百姓申請的需要，是經課長以口頭或書面方式審核即可發文，本件發文的人，若有疑
問也會去問課長」等語（詳一審卷二四二頁）。再佐以鄉長秘書王啟灃到庭供稱：「
照丁○○所言，是特殊狀況，我任內少有，除非很急案件，因那樣核發證明書，是本
末倒置的」等語（詳一審卷二三七頁），似更足徵水上鄉公所公文確有如丁○○所指
「先發後核」情形。又縱使本件自耕能力證明公文核發，有異常之處，何以秘書王啟
灃事後核章發覺時，竟未追究責任，仍任由該份自耕能力證明發出？又證人林乾輝案
發當時身為農業課長，果如其偵審中所述，於核章時已發覺有存在建物之疑慮，何以
未進一步追究詳查，而僅向乙○○詢問後，即核章准發自耕能力證明？參諸乙○○於
一審堅稱：其於八十七年五月八日當日出差而未在公所，有出差紀錄簿在卷可佐（詳
一審卷五一頁）。以此觀之，證人林乾輝所述顯與乙○○所供及卷附出差紀錄不合。
凡此均呈現證人林乾輝、王啟灃等人，因本件自耕能力證明核發，遭告訴人四處陳情
及檢舉，其等因曾參與本件自耕能力證明審核，為撇清己責，乃出現不實供述，應可
理解。
(3)況本件係因系爭農地所有人恐其土地遭拍賣，始至鄉公所多次異議，並至調查局檢
舉，而告訴人因未能清償借款，致債權人銀行拍賣土地，告訴人不僅未能盡力清償借
款，竟四處檢舉陳情，實非土地相關法令所為前揭限制承受農地等規定設置目的。實
則本件發生原因，非常簡單，係告訴人以其土地向銀行借款，嗣後未能還款，恐土地
被拍賣，乃一再使用各種手段，以避免土地拍賣。職是如債務人在土地抵押借款後，
有故意造成土地不合法使用，於土地遭拍賣時，主管機關自應強力排除不合法使用情
形，以避免借款人藉此規避其責任。本件系爭農地上建物，坐落於番路鄉公所轄區，
該公所竟未積極將其主管系爭農地上違建情形，依法處理，加以排除，以保障合法權
利人，反函復水上鄉公所稱：系爭農地上建物面積，逾核准面積，為不合法使用。予
告訴人可乘之機，致系爭農地應買人最終無法合法對系爭農地取得自耕能力證明，要
非本件代查機關應有作為。告訴人最終甚至利用其系爭農地上建物，為不合法使用，
致水上鄉公所撤銷前所核發自耕能力證明，而造成告訴人檢舉本件承辦人核發自耕能
力證明係違法圖利，更屬無稽。至公訴人認被告等人審查本件自耕能力證明，違反審
查表七所規定「承受土地使用符合區域計劃法、都市計劃法等有關土地使用管制法令
規定」，查此項審查應係由民政課代表負責。又所謂「符合區域計劃法、都市計劃法
等有關土地使用管制法令規定」究竟是否包括土地上建物合法使用與否？直言之，土
地上如有建物存在時，應屬該項第二款「必要時得簽會建管等相關單位認定」情形。
丁○○於受理本件申請時，因受託代查番路鄉公所在覆文未就系爭農地詳細說明，僅
就其使用性質加以描述，致丁○○逕認無建物存在，而無必要會同勘查，乃未繼續簽
請建設課甲○○、民政課乙○○到現場查核，即核發本件自耕能力證明，核發過程，
容有疏失。然有此疏失，尚未即得以推認丁○○、乙○○、甲○○等三人，對系爭農
地上存有建物係明知，且係違法建物，而仍故予核發。況從其後告訴人陳新埤因不滿
系爭農地果遭拍賣，始至番路鄉公所要求復行查勘，及再度將查勘情形函知水上鄉公
所後，水上鄉公所乃召開第二次審查會，以審查前所核發自耕能力證明，經丁○○、
甲○○、乙○○三人再次表示法律見解，渠等仍一致認為系爭農地縱有建物存在，仍
屬合於區域計劃法、都市計劃法等有關土地使用管制法令，而仍為核准決定，此更足
徵本件乃法律見解與個案事實認定歧異。若如此即認先前採取未最後定見公務員有圖
利他人及登載不實犯行，豈非凡有權適用法令公務員，一旦所持適用於各案法令見解
，與最後定見相異時，均須承擔遭受追究圖利第三人風險？要非法律圖利罪設立意旨
。又本件公訴人謂丁○○、甲○○、乙○○三人，計圖利丙○○不法利益一千一百零
七萬元金額云云。查其計算方法，係由嘉義縣調查站，向嘉義縣番路鄉公所函詢系爭
農地附近市場買賣行情，經該公所函稱：「建地每坪約一萬五千元，農地每公頃約九
百萬元」，公訴人乃扣除拍定金額，而得出一千一百零七萬元圖利金額，有嘉義縣番
路鄉公所八十八年十月十六日嘉番鄉政字第八八一０號函乙份在卷可憑（詳偵查卷四
五頁）。惟眾所週知，土地拍賣，最終拍定價格，要非依此方式得出，乃係經由市場
上任何有意願競標者，經由競標結果所產生，是公訴人徒以函查附近土地成交市價，
即謂系爭土地有此「市價」，顯非有據。是本件經公開拍賣程序，其最後拍定價格，
是否必低於當時交易價格而有超額利潤，要非僅憑一紙調查函，即可認定。且在法院
公開拍賣執行程序，最終由何人得標，係繫於全體投標人競標結果，要非丁○○、甲
○○、乙○○等人，可操縱控制得標人，被告等自無可能使吳拱照，以低於交易價位
價格得標，凡此，在在證明本件系爭農地拍賣，非被告等人於為本件自耕能力證明審
查，所得掌控。更有進者，任何財物拍賣，其最終價格係由全體參與競爭者出價產生
。倘系爭農地確有高價，其經由公開拍賣競標程序，當可由市場供需機能，產生應有
市價。本件公訴人調查附近土地所得成交價，僅可供系爭農地拍賣底價參考，但此參
考底價，果真成為法院拍賣底價，未必即能如願以底價賣出。蓋如所有拍賣底價均可
如願賣出，則強制執行法即勿庸為減價拍賣規定（強制執行法第九十二條規定參照）
，要可思過半矣！本件公訴人僅以調查所得附近土地成交價，未經實際交易結果，遽
認系爭土地有此市價，核與經驗及經濟論理法則不合，自不足採。
綜上所陳，公訴人徒以推論，輔以利害相對立之告訴人憑空指摘，即據以起訴，顯非
有據。此外復查無任何積極證據足資認定丁○○、甲○○、乙○○、丙○○四人確有
公務員圖利及登載不實犯行，自應為無罪諭知等情。已詳其證據之取捨及認定被告
等犯罪不能證明之理由，因而維持第一審諭知被告等均無罪之判決，駁回檢察官在第
二審之上訴，經核於法尚無違誤。檢察官上訴意旨略稱：被告丁○○就自耕能力證明
書審查表第七點第一項之「合法使用」之重要審查要件，何以不委託查明？此攸關違
反審查規定之不利丁○○之待證事項，原審未詳加調查，進而於判決內說明其理由，
難謂無應於審判期日調查之證據未予調查及理由不備之違法。而被告甲○○、乙○○
於會辦審核時，衡情應明知番路鄉公所代為查明之項目係是否符合自耕能力證明書審
查表第六(一)以下「有無出租、委託經營之情事」，而非針對第七點第一項是否合法使
用之要件所作之函復，仍應簽請委託番路鄉公所繼續查證是否「合法使用」後再審核
，始符規定，何以與丁○○竟以番路鄉公所不同之函復內容共同作為符合系爭農地「
合法使用」之依據，予以核發自耕能力證明，嗣因系爭農地所有人之夫不滿系爭農地
遭拍定，認系爭土地上有非法使用，至水上鄉公所陳情，經鄉長指示，進行複審結果
，被告等仍認自耕能力證明核發適法正當，然複審結果呈鄉長後，鄉長仍不同意，再
批示：「羅課長擬請番路鄉公所再予查明」，查出系爭農地現興建面積逾核准面積，
建物非合法使用，乃撤銷原核發自耕能力證明書。基此觀之，應係初始未將是否符合
自耕能力證明書審查表第七點第一項是否合法使用之項目委託番路鄉公所代為查明，
仍將番路鄉公所函復之前開內容充為符合「合法使用」之條件所致，被告等所為，不
惟於自耕能力審查要件審核之認定上已有矛盾之處，且其核發明顯違反審核要件之規
定。是否成立刑法第二百十三條公務員登載不實罪責，實非全無研求之餘地。果被告
等明知未符合「合法使用」之審查要件，不應核發自耕能力證明而故意促使其審核通
過而予核發，致丙○○原無法標購系爭農地，竟能標得該農地牟利，是否全無共同圖
利之犯意聯絡，仍值斟酌研求。原審未深入查證被告等在未委託番路鄉公所勘查系爭
農地是否符合審查要件第七點第一項規定前，逕行認定符合該項「合法使用」審查規
定之真正原因，亦未說明嗣後撤銷原核發自耕能力證明，何以不足構成初次核發自耕
能力證明書經過，非適法正當之理由，竟採信被告等之辯解，認定被告等審查自耕能
力證明書經過，合法適當，亦有於審判期日應行調查之證據未予調查及理由不備之違
法云云。惟按刑法第二百十三條之公務員登載不實罪，以公務員明知不實之事項而登
載於職務上所掌之公文書，為構成要件。本件系爭農地位在番路鄉，而水上鄉公所核
發吳拱照之自耕能力證明前，既已函請番路鄉公所代查系爭農地使用情形，並依據番
路鄉公所函復之內容，經其他相關人員參加會審，均認符合要件後始予核發，且嗣後
因土地所有人提起訴願、再訴願，經前台灣省政府撤銷原處分，再由番路鄉公所代查
、函復水上鄉公所，始悉系爭農地上建物使用有逾核准面積之情形，則丁○○、甲○
○、乙○○等人於初次審核時，既均未曾親自到現場勘查建物使用情形，復係依據番
路鄉公所代查函復之內容審核，自難認其等已明知系爭農地上建物有逾核准面積之情
形，縱未就核發之各點要件函請番路鄉公所代查清楚，即予審核發給自耕能力證明，
僅屬行政處理上之疏失，與明知不實之事項登載於職務上掌管之公文書情形有間。又
貪污治罪條例第六條第一項第四款之圖利罪，必有為自己或第三人圖取私人不法之利
益，始足當之。法院民事執行處依法公開拍賣債務人之財產，而參與投標競買之行為
，並無圖取私人不法利益之可言，則丙○○職業代書，其為第三人吳拱照向水上鄉公
所申請核發自耕能力證明，及丁○○、甲○○、乙○○均為水上鄉公所主辦人員，各
依規定審核，而核發自耕能力證明書之過程，未函請番路鄉公所代查系爭農地上使用
之建物有無逾核准之面積情形，稍有疏誤，但亦不足據以認定其等有使人圖得不法利
益之犯意。上訴意旨並未具體舉證被告等人明知系爭農地有未合法使用之事實及圖利
申請自耕能力證明者取得不法利益之故意，徒以推測之詞，對於原審採證認事之職權
行使，及原判決已明白論斷之事項，任意指摘有未盡調查證據及理由不備之違法，均
難認有理由，應予駁回。
據上論結，應依刑事訴訟法第三百九十六條第一項，判決如主文。
中      華      民      國    九十一    年      五      月     三十     日
                              最高法院刑事第八庭
                                  審判長法官  莊  登  照
                                        法官  洪  明  輝
                                        法官  黃  一  鑫
                                        法官  魏  新  和
                                        法官  林  秀  夫
      右正本證明與原本無異
                                              書  記  官
中      華      民      國    九十一    年      六      月      五      日
